【裁判字號】    98,上訴,2792
【裁判日期】    980902
【裁判案由】    偽造文書等
【裁判全文】
臺灣高等法院刑事判決                98年度上訴字第2792號
  上  訴  人
  即  被  告  甲○○
                      （現另案於臺灣臺北監獄執行中）
上列上訴人因偽造文書等案件，不服臺灣臺北地方法院98年度訴
字第546號，中華民國 98年6月5日第一審判決（起訴案號：臺灣
臺北地方法院檢察署98年度偵字第5321號），提起上訴，本院判
決如下：
    主  文
原判決關於詐騙告訴人乙○○新臺幣貳佰萬元而涉犯行使偽造公
文書部分及定執行刑部分，均撤銷。
甲○○被訴詐騙告訴人乙○○新臺幣貳佰萬元而涉犯行使偽造公
文書等部分，無罪。
    理  由
一、公訴意旨略以：被告甲○○與真實姓名年籍不詳綽號「小胖
    」之詐欺集團成員，共同基於冒充公務員行使職權、行使偽
    造公文書、行使偽造特許證及意圖為自己不法所有之犯意聯
    絡，於民國（下同）98年2月27日下午1時許，由詐欺集團成
    員假冒臺灣臺北地檢署「黃檢察官」，以電話向乙○○佯稱
    其遭人冒名開設帳戶，且涉及王又曾掏空案件，需監管其財
    產，除前所交付之新台幣（下同）85萬元外（此部分所涉行
    使偽造公文書犯行，業經判處罪刑確定），尚應交付 200萬
    元，乙○○因而陷於錯誤，於當日下午3時許，在民生東路4
    段之臺灣銀行，領出 200萬元，交付與被告，被告則交付偽
    造之蓋有「台北地檢署」公印文之「台北地方法院地檢署監
    管科檢察官黃立維」公文書及偽造之臺灣臺北地方法院檢察
    署偵查卷宗各乙紙，與乙○○收執，以取信於乙○○。嗣因
    乙○○察覺有異，向金管會求證後，始知受騙，經報警處理
    後，因而查悉上情，因認被告甲○○上開所為，係犯刑法第
    339條第1項之詐欺取財罪、第216、211條之行使偽造公文書
    、第216、212條之行使偽造特許證，及第158條第1項之僭行
    公務員職權等罪嫌云云。
二、按犯罪事實應依證據認定之，無證據不得認定犯罪事實，又
    不能證明被告犯罪者，應諭知無罪之判決﹔而檢察官就被告
    犯罪事實，應負舉證責任，並指出證明方法，刑事訴訟法第
    154條第2項、第301條第1項及第161條第1項分別定有明文。
    是以，檢察官對於起訴之犯罪事實，應負提出證據及說服之
    實質舉證責任。倘其所提出之證據，不足為被告有罪之積極
    證明，或其闡明之證明方法，無從說服法官以形成被告有罪
    之心證，基於無罪推定之原則，自應為被告無罪判決之諭知
    （最高法院 92年臺上字第128號判例參照）。而所謂認定犯
    罪事實之證據，係指足以認定被告確有犯罪行為之積極證據
    而言，該項證據自須適合於被告犯罪事實之認定，始得採為
    斷罪資料，如未能發現相當證據，或證據不足以證明，自不
    能以推測或擬制之方法，以為裁判之基礎（參照最高法院四
    十年臺上字第八六號及七十六年台上字第四九八六號判例意
    旨）。
三、查公訴人據以認被告甲○○涉有上揭刑法行使偽造公文書、
    詐欺取財等罪嫌，無非係依告訴人乙○○之指證述，並有扣
    案偽造之收據2本、臺灣臺北地方法院檢察署偵查卷宗一張
    、「臺北地方法院地檢署監管科」公文一張、「臺北地檢署
    警員吳志昇」、「高雄地檢署警員吳志昇」之識別證各乙張
    等為其主要論據，訊據上訴人即被告甲○○矢口否認有於上
    開時地假冒檢察官或警員身分自告訴人乙○○收取 2百萬元
    ，並交付何偽造之「臺灣台北地方法院收據」及「臺北地方
    法院地檢署監管科」公文書予告訴人乙○○之犯行，並辯稱
    ：98年 2月27日下午，伊並未由一綽號「小胖」者開車載至
    台北市○○○路○段之台灣銀行旁，向乙○○收取2百萬元
    ，這部分與伊無關，伊也不知情云云。
四、查告訴人乙○○於 98年2月27日下午接獲一自稱黃檢察官者
    之電話，以告訴人乙○○所有銀行帳戶涉及王又曾掏空力霸
    集團案件，需將銀行帳戶之存款交由法院保管，配合追查，
    告訴人乙○○不疑有詐，誤信為真，經與其夫馮信孚至位於
    台北市○○○路○段之台灣銀行敦北分行，將2百萬元之定
    存解約，而在該銀行旁，將 2百萬元交予自稱「黃檢察官」
    者等情，此據告訴人乙○○於偵查中及原審法院審理時證述
    在卷，而證人馮信孚於原審法院審理時證稱：詐騙集團打電
    話給伊太太，伊太太問伊哪裡有存款，並將電話交給伊聽，
    對方說伊太太涉及洗錢案，他們要調查監管，要把錢交給他
    們，這 2百萬元是伊在台灣銀行領出來交給伊太太，在台灣
    銀行前面由伊太太將錢交給對方云云（見原審卷第51頁背面
    ），並有台灣銀行定期存款中途解約登錄單乙紙（見偵查卷
    第27頁）及證人馮信孚所有設於台灣銀行帳戶一Ｚ0000
    000000號儲蓄存款綜合存摺影本乙份在卷可參，固堪
    認告訴人乙○○確有於前揭時地遭詐騙集團以電話而以上開
    事由詐取2百萬元之事實，而告訴人乙○○及證人馮信孚固
    一再指稱當時係由自稱「黃檢察官」之被告，出面收取該2
    百萬元，惟此為被告所堅詞否認，經查：
(一)被告於 98年2月25日前某日，經由報紙上刊登之求職廣告致
    電真實姓名年籍不詳自稱「小胖」之成年人聯絡後，明知「
    小胖」及其同夥之成年人所組之詐騙集團，係以電話向被害
    人冒稱係銀行行員、警察或檢察官，向不特定人謊稱其銀行
    帳戶因涉嫌重大刑事案件，需於偵查期間暫時將銀行帳戶存
    款提領，並交付監管，使被害人誤信為真而約定交款地點，
    再由該詐騙集團指派人冒充警察或檢察官，前往約定之地點
    向被害人收取詐騙之款項，被告竟仍應允參與，擔任出面向
    被害人收取遭詐騙款項之工作，並即於 98年2月25日，在台
    中市某處，提供其照片二張予「小胖」偽造製作「臺北地檢
    署警員吳志昇」及「高雄地檢署警員吳志昇」之識別證二張
    ，嗣該詐騙集團成員旋以前開事由向告訴人乙○○行詐，於
    98 年2月26日，由被告持偽造之「臺北地檢署警員吳志昇」
    識別證，冒充警員向告訴人乙○○收取85萬元，並交付蓋用
    偽造之「台北地檢署」公印文之「臺灣臺北地方法院收據、
    實收金額85萬元整、填單員吳志昇、收款員吳志昇」收據乙
    紙予告訴人乙○○收受，嗣於98年3月2日，被告復依指示前
    往台北市○○區○○街12號巷口與告訴人乙○○碰面，由被
    告持偽造之「台北地檢署警員吳志昇」識別證向告訴人乙○
    ○冒充警員，欲向告訴人乙○○收取 3,150,000元，惟因告
    訴人乙○○已查知係屬騙局，經已報警處理，被告未即得手
    ，即遭埋伏之警方逮捕等情，此據被告供承不諱在卷，並經
    原審法院就被告上開二次所為，分別從一重依行使偽造公文
    書罪處斷，此有臺灣臺北地方法院 98年度訴字第546號刑事
    判決書在卷可案，以此被告於該詐騙集團內所擔任之角色，
    僅係依指示前往指定地點，持偽造之貼有其照片之「台北地
    檢署警員吳志昇」識別證，向告訴人乙○○冒充係警員，以
    向告訴人乙○○收取遭行詐之款項，是被告先後二次對告訴
    人乙○○所為，均係持詐騙集團成員預先偽製完成之「臺北
    地檢署警員吳志昇」識別證向告訴人乙○○冒充警員，此亦
    為告訴人乙○○所不否認，茲依告訴人乙○○及證人馮信孚
    上揭所述，本件告訴人乙○○遭詐騙之 2百萬元，係遭一自
    稱「黃檢察官」者佯稱乙○○受監管之金錢不夠，尚須再交
    付 2百萬元，並與告訴人乙○○相約前往上開地點會面，以
    向告訴人乙○○收取 2百萬元，而依告訴人乙○○及證人馮
    信孚上揭所述，該自稱「黃檢察官」出面拿取款項時，並出
    示證件，然查被告所持有貼有其照片之偽造識別證係「台北
    地檢署警員吳志昇」及「高雄地檢署警員吳志昇」，並未持
    有何偽造之檢察官識別證，則被告是否有於 98年2月27日下
    午向告訴人乙○○出示偽造之檢察官識別證冒充「黃檢察官
    」之身分向告訴人乙○○收取該2百萬元，而無虞遭告訴人
    乙○○識破，實非無疑。
(二)被告於前揭時地依「小胖」等人所屬之詐騙集團之指示，持
    偽造之「台北地檢署警員吳志昇」識別證，冒充警員身分，
    向告訴人乙○○收取遭詐騙之85萬元時，被告並交付其上填
    載告訴人乙○○個人資料及在填單員欄、收款員欄上冒用「
    吳志昇」名義偽造「吳志昇」簽名各一枚，並蓋有偽造之「
    台北地檢署印」公印文之「台灣台北地方法院收據」一張予
    告訴人乙○○，以取信告訴人乙○○，告訴人乙○○並於提
    出本件告訴時，提出該收據影本為佐證，嗣被告於上開時地
    復冒充警員欲向告訴人乙○○收取315萬元時，因告訴人乙
    ○○已知悉係屬騙局，經已報警處理，致被告未即得手，即
    遭埋伏之警員逮捕，並經警於被告身上查獲偽造之「台北地
    方法院檢察署偵查卷宗」及其上已填載乙○○個人資料，並
    蓋有偽造之「台北地檢署印」公印文之「台北地方法院地檢
    署監管科」公文書各一張，則本件若如告訴人乙○○及證人
    馮信孚所述係將 2百萬元交予自稱「黃檢察官」之被告，被
    告於收取該 2百萬元時，顯亦有交付已填載乙○○個人資料
    之偽造文件予告訴人乙○○，以取信告訴人乙○○，而此經
    原審法院訊問告訴人乙○○於被告向其收取 2百萬元時交付
    何文件時，依告訴人乙○○證稱：他交一疊文件給伊，伊沒
    注意看裡面有什麼，有看到抬頭為「監管科」的文件云云（
    見原審卷第51頁、第52頁背面），而證人馮信孚於原審法院
    審理時證稱：被告有交付一張上面寫2百萬元之收據，其餘
    一疊文件不清楚是什麼云云（見原審卷第52頁），以告訴人
    乙○○交付被告85萬元，而於收受被告交付之上揭收據乙張
    時，告訴人乙○○尚且妥慎保管，據為憑證，是若告訴人乙
    ○○確曾交付被告2百萬元，被告理應將事先填載完成告訴
    人乙○○個人資料之文件，於向告訴人乙○○取款時憑以交
    付，然何以告訴人既交付如此鉅款，竟不知被告交付何文件
    ，且復未予妥慎保存，以供爾後領回該款項之憑證，實有違
    常理，並參酌被告並無可供冒充檢察官之憑證，是被告所辯
    並無冒充檢察官名義向告訴人收取2百萬，亦無提出何偽造
    之文件以取信告訴人云云，尚非無據，告訴人乙○○及證人
    馮信孚上開指證述系爭2百萬元係交付予自稱「黃檢察官」
    之被告，是否確與事實相符，即非無疑。
(三)被告並未持有何假冒檢察官身分之識別證，而依告訴人乙○
    ○於警詢、偵查中及原審法院審理時均未指稱自稱檢察官打
    電話給伊，要其再拿出2百萬元者即係被告，另依卷內資料
    ，亦無證據顯示被告曾撥打電話予告訴人乙○○，且依前述
    ，綽號「小胖」等人所屬詐騙集團，以上揭情由向告訴人乙
    ○○行詐，使告訴人乙○○陷於錯誤，而欲支付錢財時，被
    告始一時依該詐騙集團之指示，而出面假冒警員身分，向告
    訴人乙○○收取遭詐騙之款項，而因告訴人乙○○先後二次
    遭詐騙時，均係由被告出面收取款項，告訴人乙○○及證人
    馮信孚因無該假冒檢察官身分者可供指認，非無因而誤認本
    件 2百萬元亦係由被告出面之可能，就此部分，告訴人乙○
    ○指訴係由被告假冒檢察官身分向其收取 2百萬元，自無何
    補強證據足資佐證確與事實相符，自難遽採。
  綜上所述，被告既堅詞否認涉有公訴人指訴之上開犯行，而依
  本件公訴人所舉之證據固能證明告訴人乙○○曾遭某詐欺集團
  詐取系爭2百萬元之事實，惟仍不足以證明98年2月27日下午被
  告有假冒「黃檢察官」撥打電話向告訴人乙○○佯稱尚應交付
  2 百萬元，暨出面自稱「黃檢察官」而收受告訴人乙○○所交
  付之 2百萬元等情，此外亦查無何告訴人乙○○所指被告於98
  年2月27日向其收取詐欺款項2百萬元時所交付之偽造公文書扣
  案可佐，自無從以告訴人乙○○於偵查中不明確之指訴，即遽
  認被告涉有公訴人所指訴之上開犯行，是本件既查無何積極證
  據足資證明被告確有公訴意旨所述犯行，被告所辯並無涉此部
  分犯行云云，應堪採信。被告此部分犯罪尚屬不能證明，原審
  未詳加調查，細心勾稽，遽認被告並有參與此部分向告訴人乙
  ○○詐取2百萬元之犯行，而為被告有罪之認定，並予以論罪
  科刑，尚有未洽，被告執以上訴，非無理由，則原判決關於此
  部分既有可議，自應由本院予以撤銷，改判被告被訴此部分犯
  行無罪。
據上論斷，應依刑事訴訟法第369條第1項前段、第364條、第301
條第1項，判決如主文。
本案經檢察官陳大偉到庭執行職務。
中    華    民    國    98    年    9     月    2     日
                  刑事第十五庭  審判長法  官  吳昭瑩
                                      法  官  李釱任
                                      法  官  張傳栗
以上正本證明與原本無異。
檢察官如不服本判決，應於收受送達後10日內向本院提出上訴書
狀，其未敘述上訴之理由者並得於提起上訴後10日內向本院補提
理由書（均須按他造當事人之人數附繕本）「切勿逕送上級法院
」。
                                      書記官  吳玉華
中    華    民    國    98    年    9     月    2     日


司法院資訊處製作；財團法人民間司法改革基金會備份。
